ACORDAO-COMPLETO-2521402

ACÓRDÃO 1587/2022 ATA 7/2022 - PRIMEIRA CÂMARA

VISTOS, relatados e discutidos estes autos de Tomada de Contas Especial instaurada pelo Fundo Nacional de Desenvolvimento da Educação, em desfavor dos Srs. Eliseu Barroso de Carvalho Moura, Prefeito Municipal de Pirapemas/MA na gestão 2009-2012, e Iomar Salvador Melo Martins, Prefeito Municipal de Pirapemas/MA nas gestões 2013-2016 e 2017-2020, em razão da omissão no dever de prestar contas dos recursos recebidos por força do Programa Dinheiro Direto na Escola (PDDE) , no exercício de 2012, 
ACORDAM os Ministros do Tribunal de Contas da União, reunidos em sessão de 1ª Câmara, ante as razões expostas pelo Relator, em:
9.1. excluir da relação processual o Sr. Eliseu Barroso de Carvalho Moura (CPF XXX.829.413-XX) , Prefeito Municipal de Pirapemas/MA na gestão 2009-2012;
9.2. rejeitar as alegações de defesa apresentadas pelo Sr. Iomar Salvador Melo Martins (CPF XXX.466.993-XX) , Prefeito Municipal de Pirapemas/MA nas gestões 2013-2016 e 2017-2020;
9.3. julgar irregulares as contas do Sr. Iomar Salvador Melo Martins (CPF XXX.466.993-XX) , com fundamento nos arts. 1º, inciso I, 16, inciso III, alíneas "a" e "c", 19, caput, e 23, inciso III, da Lei 8.443/1992, c/c os arts. 1º, inciso I, 209, incisos I e III, 210 e 214, inciso III, do Regimento Interno do TCU, condenando-o ao pagamento das importâncias a seguir especificadas e fixando-lhe o prazo de quinze dias, para que comprove, perante este Tribunal, em respeito art. 214, inciso III, alínea "a", do Regimento Interno do TCU, o recolhimento da dívida aos cofres do Fundo Nacional de Desenvolvimento da Educação, atualizada monetariamente e acrescida de juros de mora, calculados a partir das datas indicadas até a data do efetivo recolhimento e com o abatimento de valores acaso já satisfeitos, nos termos da legislação vigente:
	Data de ocorrência
	Valor histórico (R$) 

	3/5/2012
	10.506,90

	25/5/2012
	14.457,20

	22/6/2012
	7.577,80

	13/7/2012
	5.967,00

	31/7/2012
	8.876,40

	14/8/2012
	870,00

	15/8/2012
	11.472,60

	16/8/2012
	522,00

	30/8/2012
	10.000,00

	31/8/2012
	4.038,60

	3/9/2012
	15.105,00

	26/9/2012
	734,00

	28/9/2012
	3.810,70

	1/10/2012
	6.837,20

	19/10/2012
	23.200,00

	22/10/2012
	6.041,10

	25/10/2012
	34.800,00

	29/10/2012
	11.363,50

9.4. aplicar ao Sr. Iomar Salvador Melo Martins (CPF XXX.466.993-XX) a multa prevista no art. 57 da Lei 8.443/1992, c/c o art. 267 do Regimento Interno do TCU, no valor de R$ 30.000,00, fixando-lhe o prazo de quinze dias, a contar da notificação, para que comprove, perante o Tribunal (art. 214, III, alínea "a", do Regimento Interno do TCU) , o recolhimento da dívida aos cofres do Tesouro Nacional, atualizada monetariamente desde a data deste Acórdão até a data do efetivo recolhimento, se paga após o vencimento, na forma da legislação em vigor;
9.5. autorizar, desde logo, a cobrança judicial da dívida, caso não atendida a notificação, na forma do disposto no art. 28, inciso II, da Lei 8.443/1992;
9.6. esclarecer ao Sr. Iomar Salvador Melo Martins (CPF XXX.466.993-XX) que, caso se demonstre, por via recursal, a correta aplicação dos recursos, mas não se justifique a omissão da prestação de contas, o débito poderá ser afastado, mas permanecerá a irregularidade das contas, dando-se ensejo à aplicação da multa prevista no art. 58, inciso I, da Lei 8.443/1992;
9.7. enviar cópia deste Acórdão à Procuradoria da República no Estado do Maranhão, nos termos do art. 16, § 3º, da Lei 8.443/1992, c/c o art. 209, § 7º, do Regimento Interno do TCU, para adoção das medidas cabíveis; e
9.8. remeter cópia desta deliberação ao Fundo Nacional de Desenvolvimento da Educação e aos responsáveis, para ciência.

Tomada de Contas Especial  instaurada pelo Fundo Nacional de Desenvolvimento da Educação em razão de omissão no dever de prestar contas por ex-gestores do Município de Pirapemas/MA , para atendimento ao Programa Dinheiro Direto na Escola (PDDE), exercício 2012, função EDUCACAO,

Primeira Câmara

Prefeitura Municipal de Pirapemas - MA.

3. Interessados/Responsáveis:
3.1. Interessado: Fundo Nacional de Desenvolvimento da Educação (00.378.257/0001-81).
3.2. Responsáveis: Eliseu Barroso de Carvalho Moura (XXX.829.413-XX); Iomar Salvador Melo Martins (XXX.466.993-XX).

13.1. Ministros presentes: Walton Alencar Rodrigues (Presidente), Vital do Rêgo e Jorge Oliveira.
13.2. Ministro-Substituto convocado: Augusto Sherman Cavalcanti (Relator).

ACORDAO-COMPLETO-2534470

Acórdão 4520/2022 - Primeira Câmara

AUGUSTO SHERMAN

Adoto, como relatório, excerto da instrução elaborada por Auditora lotada na SecexTCE (peça 96) , anuída pelos dirigentes da unidade (peças 97-98) , bem como o Parecer do MP/TCU (peça 99) :
"INTRODUÇÃO
1.	Cuidam os autos de tomada de contas especial instaurada pelo Fundo Nacional de Desenvolvimento da Educação, em desfavor dos Srs. Eliseu Barroso de Carvalho Moura, prefeito municipal de Pirapemas/MA na gestão 2009-2012, e Iomar Salvador Melo Martins, prefeito municipal de Pirapemas/MA nas gestões 2013-2016 e 2017-2020, em razão da omissão no dever de prestar contas dos recursos recebidos por força do Programa Dinheiro Direto na Escola (PDDE) , no exercício de 2012.
HISTÓRICO
2.	O Programa Dinheiro Direto na Escola (PDDE) tem como objetivo contribuir para o provimento das necessidades prioritárias das escolas beneficiárias que concorram para a garantia de seu funcionamento e para a promoção de melhorias em sua infraestrutura física e pedagógica, bem como incentivar a autogestão escolar e o exercício da cidadania com a participação da comunidade no controle social.
3.	Em 6/6/2017, com fundamento na IN/TCU 71/2012, alterada pela IN/TCU 76/2016 e DN/TCU 155/2016, o dirigente do Fundo Nacional de Desenvolvimento da Educação autorizou a instauração da tomada de contas especial (peça 11) . O processo foi registrado no sistema e-TCE com o número 242/2017.
4.	De acordo com o extrato à peça 6, as ordens bancárias à peça 7 e o Relatório de Tomada de Contas Especial 305/2017-DIREC/COTCE/CGCAP/DIFIN/FNDE/MEC (peça 16) , o FNDE transferiu em 2012, para execução do PDDE no município de Pirapemas/MA, as quantias abaixo discriminadas, que totalizaram R$ 176.180,00:
PDDE/2012
	Ordem Bancária
	Data
	Valor (R$ 1,00) 

	2012OB505663
	3/5/2012
	348,00

	2012OB505663
	3/5/2012
	4.206,60

	2012OB502577
	3/5/2012
	435,00

	2012OB504944
	3/5/2012
	870,00

	2012OB507830
	3/5/2012
	275,50

	2012OB505663
	3/5/2012
	2.431,20

	2012OB505480
	3/5/2012
	551,00

	2012OB507062
	3/5/2012
	1.215,60

	2012OB507062
	3/5/2012
	174,00

	2012OB518288
	25/5/2012
	8.971,40

	2012OB517996
	25/5/2012
	1.373,10

	2012OB518630
	25/5/2012
	145,00

	2012OB518647
	25/5/2012
	290,00

	2012OB518288
	25/5/2012
	2.746,20

	2012OB518707
	25/5/2012
	310,50

	2012OB518727
	25/5/2012
	621,00

	2012OB526772
	22/6/2012
	319,00

	2012OB526472
	22/6/2012
	4.118,40

	2012OB526472
	22/6/2012
	2.792,40

	2012OB526328
	22/6/2012
	348,00

	2012OB530086
	13/7/2012
	3.082,20

	2012OB530403
	13/7/2012
	2.884,80

	2012OB531208
	31/7/2012
	652,10

	2012OB532069
	31/7/2012
	232,00

	2012OB531598
	31/7/2012
	3.149,40

	2012OB532483
	31/7/2012
	43,50

	2012OB531598
	31/7/2012
	87,00

	2012OB532069
	31/7/2012
	3.292,20

	2012OB531683
	31/7/2012
	116,00

	2012OB531838
	31/7/2012
	1.304,20

	2012OB534101
	14/8/2012
	870,00

	2012OB535919
	15/8/2012
	1.740,00

	2012OB537158
	15/8/2012
	6.528,40

	2012OB535756
	15/8/2012
	2.943,20

	2012OB538635
	15/8/2012
	261,00

	2012OB540333
	16/8/2012
	522,00

	2012OB543094
	30/8/2012
	10.000,00

	2012OB544528
	31/8/2012
	4.038,60

	2012OB545874
	3/9/2012
	348,00

	2012OB545874
	3/9/2012
	290,00

	2012OB545938
	3/9/2012
	159,50

	2012OB545890
	3/9/2012
	684,00

	2012OB545890
	3/9/2012
	2.700,00

	2012OB546125
	3/9/2012
	261,00

	2012OB546229
	3/9/2012
	145,00

	2012OB546125
	3/9/2012
	4.143,60

	2012OB546122
	3/9/2012
	700,40

	2012OB546125
	3/9/2012
	319,00

	2012OB545890
	3/9/2012
	637,80

	2012OB546122
	3/9/2012
	1.350,00

	2012OB546229
	3/9/2012
	159,50

	2012OB545890
	3/9/2012
	1.400,80

	2012OB545938
	3/9/2012
	130,50

	2012OB545938
	3/9/2012
	174,00

	2012OB546229
	3/9/2012
	174,00

	2012OB546125
	3/9/2012
	348,00

	2012OB546122
	3/9/2012
	342,00

	2012OB545874
	3/9/2012
	319,00

	2012OB546122
	3/9/2012
	318,90

	2012OB547375
	26/9/2012
	734,00

	2012OB548073
	28/9/2012
	308,40

	2012OB548510
	28/9/2012
	1.468,00

	2012OB548067
	28/9/2012
	616,80

	2012OB548953
	28/9/2012
	1.417,50

	2012OB549091
	1/10/2012
	2.835,00

	2012OB549091
	1/10/2012
	1.426,00

	2012OB549145
	1/10/2012
	290,00

	2012OB549090
	1/10/2012
	406,00

	2012OB549090
	1/10/2012
	493,00

	2012OB549092
	1/10/2012
	580,00

	2012OB549069
	1/10/2012
	203,00

	2012OB549092
	1/10/2012
	604,20

	2012OB550453
	19/10/2012
	11.600,00

	2012OB550453
	19/10/2012
	11.600,00

	2012OB551735
	22/10/2012
	319,00

	2012OB551721
	22/10/2012
	159,50

	2012OB551749
	22/10/2012
	826,70

	2012OB551721
	22/10/2012
	159,50

	2012OB551749
	22/10/2012
	868,00

	2012OB551692
	22/10/2012
	1.653,40

	2012OB551692
	22/10/2012
	1.736,00

	2012OB551735
	22/10/2012
	319,00

	2012OB552143
	25/10/2012
	23.200,00

	2012OB552143
	25/10/2012
	11.600,00

	2012OB553321
	29/10/2012
	232,00

	2012OB554187
	29/10/2012
	4.485,70

	2012OB554187
	29/10/2012
	2.019,30

	2012OB553457
	29/10/2012
	464,00

	2012OB554187
	29/10/2012
	2.103,30

	2012OB554187
	29/10/2012
	2.059,20

5.	O fundamento para a instauração da tomada de contas especial, conforme consignado na matriz de responsabilização elaborada pelo tomador de contas, foi a constatação da omissão no dever de prestar contas.
6.	Os responsáveis arrolados na fase interna foram devidamente comunicados e, diante da ausência de justificativas suficientes para elidir a irregularidade e da não devolução dos recursos, instaurou-se a tomada de contas especial.
7.	No relatório (peça 16) , o tomador de contas concluiu que o prejuízo importaria no valor original de R$ 176.180,00, imputando-se a responsabilidade ao Sr. Eliseu Barroso de Carvalho Moura, prefeito municipal de Pirapemas/MA na gestão 2009-2012, e ao Sr. Iomar Salvador Melo Martins, prefeito municipal de Pirapemas/MA nas gestões 2013-2016 e 2017-2020. 
8.	Em 5/2/2018, a Controladoria-Geral da União emitiu o relatório de auditoria (peça 17) , em concordância com o relatório do tomador de contas. O certificado de auditoria e o parecer do dirigente do órgão de controle interno concluíram pela irregularidade das presentes contas (peças 18 e 19) .
9.	Em 6/2/2018, o ministro responsável pela área atestou haver tomado conhecimento das conclusões contidas no relatório e certificado de auditoria, bem como do parecer conclusivo do dirigente do órgão de controle interno, manifestando-se pela irregularidade das contas, e determinou o encaminhamento do processo ao Tribunal de Contas da União (peça 20) .
10.	Os presentes autos já foram objeto das instruções preliminares de peças 24, 34, 43 e 50.
11.	A conclusão à qual se chegou na instrução de peça 24 foi de que os recursos do Programa Dinheiro Direto na Escola (PDDE) , exercício 2012, foram repassados ao município de Pirapemas/MA na gestão do Sr. Eliseu Barroso de Carvalho Moura, prefeito municipal de Pirapemas/MA na gestão 2009-2012, todavia o prazo para apresentar a prestação de contas se esgotou na gestão do Sr. Iomar Salvador Melo Martins, prefeito municipal de Pirapemas/MA nas gestões 2013-2016 e 2017-2020, que, por seu turno, não prestou contas nem adotou medidas no intuito de proteger o erário, ensejando, assim, que o primeiro deveria ser citado e o segundo ouvido em audiência pela omissão quanto ao dever de prestar contas dos recursos mencionados.
12.	Com a concordância das instâncias superiores foram expedidos os ofícios de citação e audiência (peças 27 e 28) .
13.	Em resposta, o Sr. Iomar Salvador Melo Martins encaminhou o ofício constante à peça 30, no qual informa que foram juntados aos autos os protocolos pertinentes às ações de improbidade e representações criminais movimentadas em desfavor do Sr. Eliseu Barroso de Carvalho Moura, segundo ele o único responsável pela não prestação de contas dos recursos recebidos pelo PDDE.
14.	Pretendeu o gestor, com isso, demonstrar que tomou as medidas necessárias para que a responsabilidade recaísse exclusivamente no administrador anterior, o qual deveria prestar contas dos recursos recebidos pelo PDDE/2012, requerendo que fosse conhecida a ausência de sua responsabilidade e na mesma oportunidade a não inclusão do município de Pirapemas/MA em cadastros de negativados do Governo Federal.
15.	No entanto, após a análise empreendida quanto à responsabilização dos agentes envolvidos, segundo previsto na Resolução CD/FNDE 7/2012, concluiu-se pela rejeição das razões de justificativas apresentadas e pela responsabilização do Sr. Iomar Salvador Melo Martins quanto à omissão no dever de prestar contas, nos seguintes termos:
24. Diante do exposto, fica patente que cabia ao prefeito sucessor verificar se as UEx prestaram contas e, ao constatar 	que as UEx não haviam apresentado as prestações de contas no prazo limite fixado (31/12/2012) , adotar as providências previstas nos §§ 5º, inciso I, e 6º do art. 20 da Resolução CD-FNDE 7/2012.
25. Tendo as UExs prestado contas ou não até 31/12/2012, data limite do mandato do Sr. Eliseu Barroso de Carvalho Moura (CPF XXX.829.413-XX) , ex-Prefeito (gestão: 2009-2012) , a responsabilidade pelas providências, em razão do princípio da continuidade administrativa, passa para o prefeito sucessor, que, para este caso, não pode alegar a falta de documentos nos arquivos da Prefeitura, pois os documentos comprobatórios das despesas deveriam estar sob a guarda das entidades escolares. Cabia ao mandatário municipal, cujo mandato iniciou em 1/1/2013, adotar as providências previstas na legislação. Mesmo que alguma UEx tivesse prestado contas até 31/12/2012 e a documentação não estivesse nos arquivos da Prefeitura, bastava ao sucessor solicitar que reapresentasse.
26. Decorrido o prazo fixado para prestar contas pelas UEx (31/12/2012) e não tendo sido apresentadas as contas ou na hipótese destas não estarem nos arquivos municipais, deveria o sucessor, Sr. Iomar Salvador Melo Martins (CPF XXX.466.993-XX) , Prefeito, gestões: 2013-2016 e 2017-2020, estabelecer prazo máximo de trinta dias para apresentação da prestação de contas ou a devolução dos recursos recebidos, sob pena de bloqueio de futuros repasses financeiros, nos termos do art. 20, § 5º, inciso I, da Resolução CD/FNDE 7/2012.
27. Portanto, cabia ao prefeito sucessor adotar as medidas previstas no art. 20 da Resolução CD/FNDE 7/2012, não as tendo adotado, recai sobre ele, o Sr. Iomar Salvador Melo Martins (CPF XXX.466.993-XX) , Prefeito, gestões: 2013-2016 e 2017-2020, a responsabilidade pela omissão. Nessa situação, cabe ao prefeito sucessor também comprovar a adoção de medidas administrativas, a exemplo da fixação do prazo, tratada no item anterior, bem como a indicação da Relação das UEx inadimplentes com Prestação de Contas, com a indicação, se houver, das UEx cujas prestações de contas não foram apresentadas ou aprovadas, consoante o §1º do art. 20 da Resolução FNDE 7/2012.
28. Além dos pontos acima, que apontam para a responsabilidade do prefeito sucessor, o art. 21, § 8º, da Resolução CD/FNDE 7/2012, prevê que 'na hipótese de não serem providenciadas ou não serem aceitas as justificativas de que tratam o caput e os §§ 2°, 4°, 5º e 6º deste artigo, o FNDE incluirá o gestor sucessor como responsável solidário pelo débito apurado, quando se tratar de omissão de prestação de contas cujo prazo para envio à EEx ou ao FNDE tiver expirado em sua gestão'.
29. De acordo com o Acórdão 6744/2018-TCU-Primeira Câmara  (Tomada de Contas Especial, Relator Ministro-Substituto Augusto Sherman) , a responsabilidade pela omissão no dever de prestar contas de recursos do Programa Dinheiro Direto na Escola (PDDE) está restrita ao prefeito em cujo mandato deveria ter ocorrido a análise, a consolidação e o encaminhamento das prestações de contas das unidades executoras ao FNDE, ainda que a aplicação dos recursos tenha ocorrido em gestão anterior.
30. A jurisprudência do Tribunal, com referência aos recursos do PDDE, nos casos em que não ficar comprovado que as UEx apresentaram as prestações de contas, é de que a responsabilidade fica restrita ao prefeito que deveria analisar, consolidar e encaminhá-las ao FNDE (Acórdão 2301/2009-TCU-Primeira Câmara) .Verifica-se que foi dada oportunidade de defesa ao agente responsabilizado na fase interna, em obediência aos princípios constitucionais que asseguram o direito ao contraditório e à ampla defesa (art. 5º, inciso LV, da Constituição Federal) , conforme detalhado no item 'Análise dos Pressupostos de Procedibilidade da IN/TCU 71/2012', subitem 'Prejuízo ao Contraditório e Ampla Defesa'.
16.	Dessa forma, mediante delegação de competência do Relator, Ministro-Substituto Augusto Sherman, foi promovida a citação do Sr. Iomar Salvador Melo Martins (peças 37-38) em relação à 'não comprovação da boa e regular aplicação dos recursos em razão da omissão no dever de prestar contas', tendo o responsável apresentado alegações de defesa à peça 42, as quais foram analisadas pela instrução de peça 43, como segue:
13. 	O Sr. Iomar Salvador Melo Martins (CPF XXX.466.993-XX) , Prefeito de Pirapemas/MA, gestões: 2013-2016 e 2017-2020 apresentou sua defesa à peça 42, por meio de seu advogado, Sr. José Alberto Santos Penha, OAB/MA 7.221 (peça 39) .
Defesa
14.	 Alega inicialmente que em 2012 o requerente sequer era gestor do Município de Pirapemas/MA, bem como que o gestor anterior, deixou a administração municipal em um verdadeiro limbo, sem documentação, sem acervo, sem qualquer informação mínima quanto aos recursos recebidos durante sua gestão, inviabilizando quase que completamente a administração do ora manifestante.
15.	 Complementa a argumentação que diante desse quadro teve que providenciar ações e representações em desfavor do então prefeito, incluindo aí as relacionadas aos recursos indigitados (PDDE) do ano calendário 2012, concluindo não ter documentos necessários a elidir as supostas irregularidades apontadas, bem como não ter como ser considerado responsável pelo valor cobrado.
Análise
16.	 Ante a análise acima, os argumentos de que o exercício em relação ao qual se requer a Prestação de Contas não era sequer gestor do Município de Pirapemas/MA, bem como de ter ingressado com ações e representações em desfavor do prefeito anterior, não merecem acolhida pelos motivos que passaremos a expor a seguir, inclusive já explanados na instrução de peça 34. 
17.	 Da análise dos documentos presentes nos autos, verifica-se que os recursos repassados à Prefeitura Municipal de Pirapemas/MA, à conta do Programa Dinheiro Direto na Escola - PDDE, no exercício de 2012, foram transferidos na sua totalidade, na gestão do Sr. Eliseu Barroso de Carvalho Moura (CPF XXX.829.413-XX) , cuja gestão foi de 2009 a 2012. Ocorre que a prestação de contas do programa deveria ser apresentada no exercício de 2013 (30/4/2013) , portanto, na gestão do Prefeito sucessor, Sr. Iomar Salvador Melo Martins (CPF XXX.466.993-XX) , gestões: 2013-2016 e 2017-2020, que teria a obrigação de prestar contas desses recursos. 
18.	 Mesmo tendo havido o ingresso das ações e representações pelo Sr. Iomar Salvador Melo Martins, há que se ver a questão da responsabilização ante a jurisprudência em vigência neste Tribunal e as especificidades da normatização do PDDE.
19.	 O primeiro ponto a ser verificado envolve a identificação do beneficiário do repasse dos recursos. A esse respeito, inicia-se pela transcrição do art. 5º da Resolução CD/FNDE 7, de 12/4/2012:
Art. 5º Os recursos do PDDE serão destinados às escolas definidas pelos incisos I e II do art. 3º, por intermédio de suas Entidades Executoras (EEx) , Unidades Executoras Próprias (UEx) e Entidades Mantenedoras (EM) .
Parágrafo único. Por Entidade Executora (EEx) , Unidade Executora Própria (UEx) e Entidade Mantenedora (EM) entende-se o órgão ou instituição responsável pela formalização dos procedimentos de adesão e habilitação e pelo recebimento, execução e prestação de contas dos recursos transferidos que, na forma desta Resolução, compreende:
I - Entidade Executora (EEx) - prefeituras municipais e secretarias distrital e estaduais de educação, responsáveis pela formalização dos procedimentos de adesão ao programa e pelo recebimento, execução e prestação de contas dos recursos destinados às escolas de suas redes de ensino que não possuem UEx;
II - Unidade Executora Própria (UEx) - entidade privada sem fins lucrativos, representativa das escolas públicas, integrada por membros da comunidade escolar comumente denominada de caixa escolar, associação de pais e mestres, conselho escolar, círculo de pais e mestres, dentre outras entidades, constituída para receber, executar e prestar contas dos recursos destinados às referidas escolas; e [...]
20. 	No presente caso, tem-se que o repasse financeiro do PDDE em 2012 para o Município de Pirapemas/MA foi realizado apenas para as unidades executoras (UEx) , constituídas como associações de pais e mestres e outras associações, entidades privadas representativas das escolas públicas, conforme extrato de peça 6. Essas associações representativas das escolas públicas são pessoas jurídicas de direito privado, com autonomia financeira e gerem diretamente os recursos repassados. Assim, seus dirigentes também assumem o dever de prestar contas.
21. 	Como a instauração desta TCE decorreu da falta de prestação de contas dos valores transferidos em 2012 para associações representativas das escolas públicas, necessário trazer trechos da Resolução CD/FNDE 7/2012 que rege a prestação de contas do PDDE:
Art. 20 A prestação de contas dos recursos recebidos por intermédio do PDDE deverá ser feita da seguinte forma:
I - das UEx, às EEx a que as escolas estejam vinculadas, até 31 de dezembro do ano da efetivação do respectivo crédito nas contas correntes específicas das UEx, constituída do Demonstrativo da Execução da Receita e da Despesa e de Pagamentos Efetuados, da Relação de Bens Adquiridos ou Produzidos e dos extratos bancários da conta corrente específica em que os recursos foram depositados e das aplicações financeiras realizadas e, se for o caso, da Conciliação Bancária, acompanhada de documentos julgados necessários à comprovação da execução dos recursos;
 (...) 
III - das EEx, ao FNDE, por intermédio do Sistema de Gestão de Prestação de Contas (SIGPC) , até 28 de fevereiro do ano subsequente ao da efetivação do crédito nas contas correntes específicas;
§ 1º As EEx deverão analisar e consolidar as prestações de contas recebidas das UEx das escolas de suas redes de ensino, e, até 28 de fevereiro subsequente ao do repasse dos recursos, emitir parecer conclusivo, no SiGPC, acerca da aplicação dos recursos, efetivando os registros correspondentes às UEx inadimplentes com prestação de contas, bem como os concernentes às que regularizarem suas pendências.
§ 2° Os comprovantes de envio das prestações de contas das UEx, EM e EEx deverão ser mantidos, em arquivo, à disposição do FNDE, dos órgãos de controle interno e externo e do Ministério Público, pelo prazo previsto no caput do art. 17.
§ 3º As prestações de contas das EM e EEx, referidas, respectivamente, nos incisos II e III do caput deste artigo, serão realizadas mediante a inserção, por seus respectivos titulares, de dados relativos à execução do programa, no Sistema de Gestão de Prestação de Contas (SIGPC) , nos termos estabelecidos pela Resolução n° 2, de 18 de janeiro de 2012, disponível no sítio www.fnde.gov.br.
 (...) 
§ 5º Na hipótese de a prestação de contas:
I) da UEx não ser apresentada na forma ou até a data prevista no inciso I deste artigo, ou não ser aprovada em razão de falhas e irregularidades, a EEx, em conformidade com a rede de ensino a que a escola pertença, estabelecerá o prazo máximo de 30 (trinta) dias para sua apresentação, regularização ou devolução dos recursos recebidos ou impugnados, sob pena de bloqueio de futuros repasses financeiros;
 (...) 
III) da EEx não ser enviada até a data prevista no inciso III do caput, na forma estabelecida no § 3º deste artigo, ou não ser aprovada, em razão de falhas e irregularidades, o FNDE estabelecerá o prazo máximo de 45 (quarenta e cinco) dias para seu envio, regularização ou devolução dos recursos recebidos ou impugnados, sob pena de bloqueio de futuros repasses financeiros; e
IV) da EEx e da EM ser apresentada, e não evidenciar as falhas e irregularidades a que se referem os incisos II e III deste parágrafo, o FNDE a aprovará.
§ 6º As UEx que não regularizarem suas pendências com prestações de contas estarão sujeitas a bloqueio de repasses e a medidas em desfavor dos gestores faltosos para ressarcimento do erário.
§ 7º Na hipótese da não regularização das pendências de prestação de contas da EEx ou da EM ou da não devolução dos valores impugnados no prazo assinalado nos incisos II e III do §5º deste artigo, o FNDE adotará providências em desfavor dos gestores responsável e corresponsável, quando for o caso, pela irregularidade cometida, para ressarcimento do erário.
§ 8º Os recursos financeiros a que se refere esta Resolução, quando creditados nas contas correntes específicas das EEx, das UEx ou das EM após 31 de dezembro do ano do repasse, deverão ser objeto de prestação de contas no exercício seguinte, independentemente dessas entidades receberem recursos neste último exercício.
§ 9º Os saldos financeiros de exercícios anteriores, reprogramados na forma prevista no parágrafo art. 16, deverão ser objeto de prestação de contas pelas UEx, EM e EEx, na forma e nos prazos previstos nos incisos I a III do caput e no § 1 o deste artigo, mesmo que essas não tenham sido contempladas com novos repasses.
22.	 Portanto, quando os recursos são repassados diretamente à prefeitura, esta se qualifica como EEx e deve elaborar e encaminhar a prestação de contas ao FNDE. O gestor dos recursos é o prefeito municipal. Porém, no caso em que os recursos são repassados diretamente às Unidades Executoras Próprias (UEx) , ou seja, às associações, cabe aos dirigentes dessas entidades a gestão dos recursos e não ao prefeito. Além disso, cabe às UEx elaborar e apresentar a prestação de contas à EEx (prefeitura) , que irá proceder à sua análise e consolidação, e:
	a) em caso de aprovação, providenciará seu encaminhamento ao FNDE; e,
	b) em caso de omissão ou não aprovação, adotará as medidas previstas nos §§ 5º, inciso I, e 6º do art. 20 da Resolução CD-FNDE 7/2012, conforme o caso.
23. 	Como dito anteriormente, não houve repasse diretamente à Prefeitura (EEx) , mas apenas transferências às associações representativas das escolas públicas (UEx) . Se tivesse havido repasse à EEx, a responsabilidade pela prestação de contas recairia exclusivamente no ex-prefeito, Sr. Eliseu Barroso de Carvalho Moura (CPF XXX.829.413-XX) , ex-Prefeito (gestão: 2009-2012) , que teria sido o gestor dos recursos e tinha o dever de manter nos arquivos a documentação comprobatória. 
24.	 Ocorre que os recursos foram repassados diretamente às UEx, ou seja, às associações, entidades privadas representativas das escolas públicas de Pirapemas/MA. Logo, a responsabilidade de comprovar a regular utilização dos recursos transferidos diretamente às UEx não é, em um primeiro momento, do Prefeito, mas sim do gestor de cada uma dessas unidades, mediante a apresentação das respectivas prestações de contas à Prefeitura (EEx) . A esta cabe analisar, adotar as demais medidas previstas na Resolução CD/FNDE, conforme o caso, consolidar e encaminhar as prestações de contas ao FNDE, até a data limite fixada para tanto (28/2/2013) , prorrogada excepcionalmente pelo FNDE até 30/4/2013, por meio da Resolução CD/FNDE 5, de 7/3/2013.
25. 	Diante do exposto, fica patente que cabia ao prefeito sucessor verificar se as UEx prestaram contas e, ao constatar 	que as UEx não haviam apresentado as prestações de contas no prazo limite fixado (31/12/2012) , adotar as providências previstas nos §§ 5º, inciso I, e 6º do art. 20 da Resolução CD-FNDE 7/2012.
26. 	Tendo as UExs prestado contas ou não até 31/12/2012, data limite do mandato do Sr. Eliseu Barroso de Carvalho Moura (CPF XXX.829.413-XX) , ex-Prefeito (gestão: 2009-2012) , a responsabilidade pelas providências, em razão do princípio da continuidade administrativa, passa para o prefeito sucessor, que, para este caso, não pode alegar a falta de documentos nos arquivos da Prefeitura, pois os documentos comprobatórios das despesas deveriam estar sob a guarda das entidades escolares. Cabia ao mandatário municipal, cujo mandato iniciou em 1/1/2013, adotar as providências previstas na legislação. Mesmo que alguma UEx tivesse prestado contas até 31/12/2012 e a documentação não estivesse nos arquivos da Prefeitura, bastava ao sucessor solicitar que reapresentasse.
27.	 Decorrido o prazo fixado para prestar contas pelas UEx (31/12/2012) e não tendo sido apresentadas as contas ou na hipótese destas não estarem nos arquivos municipais, deveria o sucessor, Sr. Iomar Salvador Melo Martins (CPF XXX.466.993-XX) , Prefeito, gestões: 2013-2016 e 2017-2020, estabelecer prazo máximo de trinta dias para apresentação da prestação de contas ou a devolução dos recursos recebidos, sob pena de bloqueio de futuros repasses financeiros, nos termos do art. 20, § 5º, inciso I, da Resolução CD/FNDE 7/2012.
28.	 Portanto, cabia ao prefeito sucessor adotar as medidas previstas no art. 20 da Resolução CD/FNDE 7/2012, não as tendo adotado, recai sobre ele, o Sr. Iomar Salvador Melo Martins (CPF XXX.466.993-XX) , Prefeito, gestões: 2013-2016 e 2017-2020, a responsabilidade pela omissão. Nessa situação, cabe ao prefeito sucessor também comprovar a adoção de medidas administrativas, a exemplo da fixação do prazo, tratada no item anterior, bem como a indicação da Relação das UEx inadimplentes com Prestação de Contas, com a indicação, se houver, das UEx cujas prestações de contas não foram apresentadas ou aprovadas, consoante o §1º do art. 20 da Resolução FNDE 7/2012.
29.	 Além dos pontos acima, que apontam para a responsabilidade do prefeito sucessor, o art. 21, § 8º, da Resolução CD/FNDE 7/2012, prevê que 'na hipótese de não serem providenciadas ou não serem aceitas as justificativas de que tratam o caput e os §§ 2°, 4°, 5º e 6º deste artigo, o FNDE incluirá o gestor sucessor como responsável solidário pelo débito apurado, quando se tratar de omissão de prestação de contas cujo prazo para envio à EEx ou ao FNDE tiver expirado em sua gestão'.
30.	 De acordo com o Acórdão 6744/2018-TCU-Primeira Câmara  (Tomada de Contas Especial, Relator Ministro-Substituto Augusto Sherman) , a responsabilidade pela omissão no dever de prestar contas de recursos do Programa Dinheiro Direto na Escola (PDDE) está restrita ao prefeito em cujo mandato deveria ter ocorrido a análise, a consolidação e o encaminhamento das prestações de contas das unidades executoras ao FNDE, ainda que a aplicação dos recursos tenha ocorrido em gestão anterior.
31.	 A jurisprudência do Tribunal, com referência aos recursos do PDDE, nos casos em que não ficar comprovado que as UEx apresentaram as prestações de contas, é de que a responsabilidade fica restrita ao prefeito que deveria analisar, consolidar e encaminhá-las ao FNDE (Acórdão 2301/2009-TCU-Primeira Câmara - Relator Ministro Augusto Nardes) .
17.	Como resultado do exame dos argumentos do responsável citado e demais elementos dos autos, foi proposto (peça 43) , com a chancela do Parquet especial (peça 46) , rejeitar as alegações de defesa, julgar irregulares as contas, condenar o Sr. Iomar Salvador Melo Martins à integralidade do débito apurado e aplicar-lhe a multa legal, bem como encaminhar o feito ao Ministério Público Federal, nos termos art. 209, do § 7º, do Regimento Interno do TCU.
18.	Entretanto, por meio do despacho de peça 47, o Exmo. Ministro Relator, Augusto Sherman, antes de apreciar conclusivamente os autos, teceu algumas considerações quanto à proposta de mérito apresentada (peça 43) , nos seguintes termos:
10. Inobstante não tenha sido afastado o dano ao erário, resta perquirir, de modo mais aprofundado, a responsabilidade pelo referido prejuízo.
11. Registro que, nos termos do art. 20, inciso I, da Resolução CD/FNDE 7/2012, a prestação de contas das escolas recebedoras dos recursos (Unidades Executoras - UEx) para a Prefeitura (EEx) deveria ocorrer até 31/12/2012. A Prefeitura, na qualidade de entidade executora (EEx) , por sua vez, deveria analisar e consolidar as prestações de contas recebidas das UEx, tendo até 30/4/2013 para prestar contas ao FNDE, conforme estabelecido pelo art. 20, inciso III e §1º da referida resolução. Registro que o prazo inicial expirava em 28/2/2013, tendo sido prorrogado excepcionalmente por meio da Resolução CD/FNDE 5, de 7/3/2013. 
12. Nesta esteira, observa-se que o prazo para consolidação e prestação de contas dos valores repassados às UEx recaiu na gestão do prefeito sucessor, Sr. Iomar Salvador Melo Martins, a quem cabia (i) a análise, a consolidação e o encaminhamento das prestações de contas das unidades executoras ao FNDE ou (ii) em caso de descumprimento pelas UEx, adotar as medidas previstas no art. 20, §5º, inciso I, e §6º da Resolução CD-FNDE 7/2012. 
13. Na tentativa de afastar sua responsabilidade, o sucessor alega que a gestão anterior teria deixado 'a administração municipal em um verdadeiro limbo, sem documentação, sem acervo, sem qualquer informação mínima quanto aos recursos recebidos durante sua gestão' (peça 42, p. 2) , motivo pelo qual o município teria ingressado com ação por improbidade administrativa (peça 42, p. 5-21) e representação criminal (peça 42, p. 22-33) em face do ex-gestor, ambos os feitos apresentados perante a Justiça Estadual do Maranhão.
14. Percebo que, ao contrário do afirmado pela unidade técnica (peça 43, p. 4, item 8) , a menção às referidas ações judiciais foi acompanhada de protocolos de entrega e distribuição judicial (peça 42, p. 5 e 22) , os quais podem estar relacionados às petições iniciais juntadas. 
15. Destaco inclusive que, segundo pesquisas realizadas por minha assessoria junto ao sítio eletrônico da justiça maranhense, quanto à representação criminal, o referido processo teve cancelada sua distribuição, cujos autos foram encaminhados ao Ministério Público Federal, em razão de ter o respectivo magistrado considerado a competência pertencente à justiça federal. A ação por improbidade administrativa, a seu turno, foi recebida pelo juízo, tendo-se realizado a citação do então prefeito, Sr. Eliseu Barroso de Carvalho Moura.
16. De toda forma, considerando-se a data-limite para apresentação das contas à EEx, faz-se mister registrar que não há qualquer evidência de que a documentação relacionada ao PDDE fora entregue ou estivesse sendo custodiada pela prefeitura ao final da gestão 2009-2012, o que vai de encontro ao cerne da alegação do gestor municipal.
17. Entendo que, a priori, a alegação do Sr. Iomar Salvador Melo Martins possa ser acatada na medida em que houver comprovação de que a gestão municipal anterior efetivamente recebeu a documentação por parte das UEx. Ao contrário, incide o disposto no disposto no art. 20, §5º, inciso I, da Resolução CD-FNDE 7/2012 por parte da comuna e/ou seus gestores, in verbis:
§ 5º Na hipótese de a prestação de contas:
I. da UEx não ser apresentada na forma ou até a data prevista no inciso I do caput deste artigo, ou não ser aprovada, em razão de falhas e irregularidades, a EEx, em conformidade com a rede de ensino a que a escola pertença, estabelecerá o prazo máximo de 30 (trinta) dias para sua apresentação, regularização ou devolução dos recursos recebidos ou impugnados, sob pena de bloqueio de futuros repasses financeiros;
18. Assim, para além do manejo das ações judiciais mencionadas alhures, faz-se mister elucidar medidas administrativas eventualmente adotadas durante a gestão do Sr. Iomar Salvador Melo Martins, em cumprimento à legislação aplicável, com vistas à obtenção da documentação relacionada à aplicação dos recursos federais em tela.
19. Nesse sentido, entendo que deve ser dada oportunidade ao Município para comprovar a entrega da documentação por parte das UEx à EEx ou, alternativamente, o cumprimento do dispositivo supratranscrito. 
20. Ante o exposto, restituo os autos à Secex-TCE, determinando a realização de diligência ao município de Pirapemas/MA para que apresente cópia da documentação eventualmente apresentada pelas Unidades Executoras referentes ao PDDE/2012 ou das medidas eventualmente adotadas em cumprimento ao disposto no art. 20, §5º, inciso I, da Resolução CD-FNDE 7/2012, acima transcrito.
21. Por fim, cumpre destacar à unidade técnica a invalidade da citação do Sr. Eliseu Barroso de Carvalho Moura (peça 28) , tendo em vista a ausência de ciência do destinatário (peça 31) , visto que no respectivo Aviso de Recebimento consta a informação de 'não procurado', sem que tenha havido outras tentativas de citação pela via postal ou mediante edital. Assim, consoante alertado no expediente de peça 32, determino à unidade técnica que promova a citação válida do referido gestor, nos termos mencionados no ofício de peça 28.
19.	Ao seu final, o Despacho do Exmo. Ministro-Relator conclui então com a determinação para que sejam providenciadas: a) diligência ao município de Pirapemas/MA para que apresente cópia da documentação eventualmente apresentada pelas unidades executoras referentes ao PDDE/2012 ou das medidas eventualmente adotadas pela gestão municipal em cumprimento ao disposto no art. 20, § 5º, inciso I, da Resolução CD/FNDE 7/2012; e b) realização da citação do Sr. Eliseu Barroso de Carvalho Moura quanto à omissão no dever de prestar contas dos valores transferidos ao município de Pirapemas/MA, no âmbito do Programa Dinheiro Direto na Escola - PDDE, no exercício de 2012, cujo prazo para apresentação das contas expirou em 30/4/2013.
20.	Assim, foram realizadas a citação e a diligência determinadas pelo Relator, como segue:
a) Eliseu Barroso de Carvalho Moura - promovida a citação do responsável, conforme delineado adiante:
	Comunicação: Ofício 0458/2018 - SecexTCE (peça 28) 
Data da Expedição: 11/7/2018
Data da Ciência: não houve (não procurado) (peça 31) 
Observação: Ofício enviado para o endereço do responsável, conforme pesquisa realizada na base de dados da Receita Federal (peça 21) .
	
	Comunicação: Ofício 23206/2020 - Seproc (peça 57) 
Data da Expedição: 22/5/2020
Data da Ciência: não houve (não procurado) (peça 59) 
Observação: Ofício enviado para o endereço do responsável, conforme pesquisa realizada na base de dados da Receita Federal (peça 54) .
	
	Comunicação: Ofício 41115/2020 - Seproc (peça 62) 
Data da Expedição: 13/8/2020
Data da Ciência: não houve (ausente) (peça 67) 
Observação: Ofício enviado para o endereço do responsável, conforme pesquisa realizada na base de dados do Cadastro Nacional de Empresas (peça 61) .
	
	Comunicação: Ofício 41203/2020 - Seproc (peça 63) 
Data da Expedição: 13/8/2020
Data da Ciência: não houve (mudou-se) (peça 66) 
Observação: Ofício enviado para o endereço do responsável, conforme pesquisa realizada na base de dados do Renach (peça 61) .
	
	Comunicação: Ofício 42071/2020 - Seproc (peça 65) 
Data da Expedição: 18/8/2020
Data da Ciência: não houve (não procurado) (peças 71 e 70) 
Observação: Ofício enviado para o endereço do responsável, conforme pesquisa realizada na base de dados da Receita Federal (peça 21) .
	
	Comunicação: Ofício 63291/2020 - Seproc (peça 75) 
Data da Expedição: 2/12/2020
Data da Ciência: não houve (mudou-se) (peça 77) 
Observação: Ofício enviado para o endereço do responsável, conforme pesquisa realizada na base de dados do Renach (peça 73) .
	
	Comunicação: Ofício 63292/2020 - Seproc (peça 74) 
Data da Expedição: 2/12/2020
Data da Ciência: não houve (não procurado) (peça 80) 
Observação: Ofício enviado para o endereço do responsável, conforme pesquisa realizada na base de dados do Renach (peça 73) .
	
	Comunicação: Ofício 7939/2021 - Seproc (peça 81) 
Data da Expedição: 9/3/2021
Data da Ciência: não houve (não procurado) (peças 84 e 85) 
Observação: Ofício enviado para o endereço do responsável, conforme pesquisa realizada na base de dados do Renach (peça 73) .
	
	Comunicação: Ofício 27710/2021 - Seproc (peça 87) 
Data da Expedição: 4/6/2021
Data da Ciência: não houve (não procurado) (peça 88) 
Observação: Ofício enviado para o endereço do responsável, conforme pesquisa realizada na base de dados do Renach (peça 86) .
	
	Comunicação: Edital 1009/2021 - Seproc (peça 89) 
Data da Publicação: 20/8/2021
Fim do prazo para defesa: 9/9/2021
	
	b) município de Pirapemas/MA - promovida a diligência do município, conforme delineado adiante:
	Comunicação: Ofício 19013/2020-TCU/Seproc (peça 56) 
Data da Expedição: 18/5/2020
Data da Ciência: não houve (não procurado) (peça 58) 
Observação: Ofício enviado para o endereço da prefeitura, conforme pesquisa realizada na base de dados da Receita Federal (peça 55) .
	
	Comunicação: Ofício 41112/2020-TCU/Seproc (peça 64) 
Data da Expedição: 13/8/2020
Data da Ciência: não houve (não procurado) (peça 69) 
Observação: Ofício enviado para o endereço da prefeitura, conforme pesquisa realizada na base de dados da Receita Federal (peça 55) .
	
	Comunicação: Ofício 63290/2020-TCU/Seproc (peça 76) 
Data da Expedição: 2/12/2020
Data da Ciência: não houve (não procurado) (peça 79) 
Observação: Ofício enviado para o endereço da prefeitura, conforme pesquisa realizada na base de dados da Receita Federal (peça 55) .
	
	Comunicação: Ofício 6611/2021-TCU/Seproc (peça 82) 
Data da Expedição: 10/3/2021
Data da Ciência: 29/3/2021 (peça 93) 
Nome Recebedor: Weline de Jesus Rodrigues Lima
Observação: Ofício enviado para o endereço da prefeitura, conforme pesquisa realizada na base de dados da Receita Federal (peça 55) .
Fim do prazo para atendimento: 25/3/2021
	
	Comunicação: Ofício 46149/2021-TCU/Seproc (peça 90) 
Data da Expedição: 24/8/2021
Data da Ciência: 20/9/2021 (peça 92) 
Nome Recebedor: Weline de Jesus Rodrigues Lima
Observação: Ofício enviado para o endereço da prefeitura, conforme pesquisa realizada na base de dados da Receita Federal (peça 55) .
Fim do prazo para atendimento: 5/10/2021
	
21.	Conforme Despacho de Conclusão das Comunicações Processuais (peça 95) , as providências inerentes às comunicações processuais foram concluídas. 
22.	Transcorrido o prazo regimental, o responsável Eliseu Barroso de Carvalho Moura permaneceu silente, devendo ser considerado revel, nos termos do art. 12, § 3º, da Lei 8.443/1992.
23.	O município de Pirapemas/MA apresentou resposta à diligência (peças 93-94) .
ANÁLISE DOS PRESSUPOSTOS DE PROCEDIBILIDADE DA IN/TCU 71/2012
Avaliação de Viabilidade do Exercício do Contraditório e Ampla Defesa
24.	Verifica-se que não houve o transcurso de mais de dez anos desde o fato gerador sem que tenha havido a notificação do responsável pela autoridade administrativa federal competente (art. 6º, inciso II, c/c art. 19 da IN/TCU 71/2012, modificada pela IN/TCU 76/2016) , uma vez que o fato gerador da irregularidade sancionada ocorreu em 1/5/2013, haja vista que o vencimento do prazo para prestação de contas deu-se em 30/4/2013, e os responsáveis foram notificados sobre a irregularidade pela autoridade administrativa competente conforme abaixo:
24.1.	Eliseu Barroso de Carvalho Moura, em 20/3/2017, por meio do Edital de Notificação 17/2017 (peça 3, p. 5) .
24.2.	Iomar Salvador Melo Martins, em 9/9/2013, por meio do Ofício 23890E/2013-SEOPC/COPRA/CGCAP/DIFIN/FNDE (peça 3, p. 1-2) .
Valor de Constituição da TCE 	
25.	Verifica-se, ainda, que o valor atualizado do débito apurado (sem juros) em 1/1/2017 é de R$ 239.823,84, portanto superior ao limite mínimo de R$ 100.000,00, na forma estabelecida conforme os arts. 6º, inciso I, e 19 da IN/TCU 71/2012, modificada pela IN/TCU 76/2016. 
OUTROS PROCESSOS/DÉBITOS NOS SISTEMAS DO TCU COM OS MESMOS RESPONSÁVEIS
26.	Informa-se que foram encontrados outros processos no Tribunal com os mesmos responsáveis:
	Responsável
	Processos

	Eliseu Barroso de Carvalho Moura
	Processo 008.148/1999-6 (TCE, encerrado) ; Processo 020.524/2004-0 (TCE, aberto) ; Processo 020.526/2004-4 (TCE, encerrado) ; Processo 020.527/2004-1 (TCE, encerrado) ; Processo 020.531/2004-4 (TCE, encerrado) ; Processo 020.532/2004-1 (TCE, aberto) ; Processo 020.582/2004-3 (TCE, encerrado) ; Processo 020.584/2004-8 (TCE, aberto) ; Processo 020.585/2004-5 (TCE, encerrado; Processo 020.588/2004-7 (TCE, aberto) ; Processo 020.590/2004-5 (TCE, aberto) ; Processo 020.592/2004-0 (TCE, aberto) ; Processo 020.595/2004-1 (TCE, aberto) ; Processo 020.597/2004-6 (TCE, aberto) ; Processo 020.609/2004-9 (TCE, aberto) ; Processo 020.620/2004-6 (TCE, aberto) ; Processo 020.626/2004-0 (TCE, encerrado) ; Processo 020.627/2004-7 (TCE, aberto) ; Processo 020.631/2004-0 (TCE, aberto) ; Processo 020.632/2004-7 (TCE, aberto) ; Processo 020.636/2004-6 (TCE, encerrado) ; Processo 020.637/2004-3 (TCE, encerrado) ; Processo 020.638/2004-0 (TCE, aberto) ; Processo 020.611/2004-7 (TCE, aberto) ; Processo 010.525/2010-6 (RA, encerrado) ; Processo 030.867/2011-8 (CBEX, encerrado) ; Processo 013.356/2013-5 (TCE, encerrado) ; Processo 032.144/2013-0 (TCE, encerrado) ; Processo 014.493/2016-0 (TCE, encerrado) ; Processo 036.295/2016-7 (CBEX, encerrado) ; Processo 006.685/2017-0 (CBEX, encerrado) ; Processo 034.710/2016-7 (CBEX, encerrado) ; Processo 017.315/2016-6 (TCE, aberto) ; Processo 017.716/2016-0 (TCE, aberto) ; Processo 000.894/2017-6 (CBEX, encerrado) ; Processo 000.896/2017-9 (CBEX, encerrado) ; Processo 034.285/2018-0 (TCE, aberto) ; Processo 027.017/2018-4 (TCE, aberto) ; Processo 021.415/2020-0 (CBEX, encerrado) ; Processo 015.858/2021-9 (CBEX, encerrado) ; Processo 039.249/2018-2 (CBEX, encerrado) ; Processo 039.846/2018-0 (CBEX, encerrado) ; Processo 010.306/2019-6 (TCE, aberto) ; Processo 015.859/2021-5 (CBEX, encerrado) ; Processo 033.581/2018-5 (CBEX, encerrado) ; Processo 004.867/2018-1 (TCE, aberto) ; Processo 037.875/2019-1 (CBEX, encerrado) ; Processo 002.425/2018-1 (CBEX, encerrado) ; Processo 002.428/2018-0 (CBEX, encerrado) ; Processo 041.322/2018-5 (CBEX, encerrado) ; Processo 032.444/2017-6 (TCE, aberto) ; Processo 036.779/2018-0 (TCE, aberto) ; Processo 001.138/2019-7 (CBEX, encerrado) ; Processo 001.139/2019-3 (CBEX, encerrado) ; Processo 001.142/2019-4 (CBEX, encerrado) ; Processo 001.152/2019-0 (CBEX, encerrado) ; Processo 001.553/2021-6 (CBEX, aberto) ; Processo 001.536/2021-4 (CBEX, aberto) ; Processo 022.698/2020-5 (CBEX, aberto) ; Processo 037.657/2019-4 (CBEX, encerrado) ; Processo 006.695/2017-5 (CBEX, encerrado) ; Processo 000.967/2017-3 (CBEX, encerrado) ; Processo 007.743/2017-3 (CBEX, encerrado) ; Processo 007.748/2017-5 (CBEX, encerrado) ; Processo 000.567/2017-5 (CBEX, encerrado) ; Processo 040.860/2018-3 (CBEX, encerrado) ; Processo 009.167/2020-0 (CBEX, encerrado) ; Processo 027.404/2019-6 (CBEX, encerrado) ; Processo 036.649/2018-0 (CBEX, encerrado) ; Processo 009.417/2020-6 (CBEX, encerrado) ; Processo 041.298/2018-7 (CBEX, encerrado) ; Processo 039.207/2018-8 (CBEX, encerrado) 

	Iomar Salvador Melo Martins
	Processo 017.716/2016-0 (TCE, aberto) ; Processo 032.444/2017-6 (TCE, aberto) ; Processo 027.017/2018-4 (TCE, aberto) 

27.	Informa-se que foi encontrado débito imputável ao Sr. Eliseu Barroso de Carvalho Moura no banco de débitos existente no sistema e-TCE:
	Responsável
	Débitos inferiores

	Eliseu Barroso de Carvalho Moura
	1172/2021 (R$ 19.404,19) - Dano inferior ao limite de instauração da TCE cadastrado

28.	A tomada de contas especial está, assim, devidamente constituída e em condições de ser instruída.
EXAME TÉCNICO
29.	O município de Pirapemas/MA afirmou não ter os documentos necessários a elidir as irregularidades apontadas, uma vez que o Sr. Eliseu Barroso de Carvalho Moura não teria tido qualquer cuidado quanto a gerir a coisa pública, deixando a administração municipal em um verdadeiro limbo, sem documentação, sem acervo e sem qualquer informação mínima quanto aos recursos recebidos durante sua gestão (peça 93) .
30.	No caso, a prefeitura não se manifestou a respeito das medidas adotadas em cumprimento ao disposto no art. 20, § 5º, inciso I, da Resolução CD/FNDE 7/2012, o qual prevê que a EEx deve estabelecer o prazo máximo de trinta dias para apresentação da prestação de contas, regularização ou devolução dos recursos recebidos ou impugnados. Além disso, não foi apresentada nenhuma comprovação de que a gestão do Sr. Eliseu Barroso de Carvalho Moura tenha recebido a documentação das UEx.
31.	Conforme observado pelo Relator, a alegação do Sr. Iomar Salvador Melo Martins poderia ser acatada se houvesse comprovação de que a gestão municipal anterior efetivamente recebeu essa documentação por parte das UEx, o que continua sem comprovação. Ademais, na falta da referida documentação, o Sr. Iomar Salvador Melo Martins deveria ter adotado as medidas previstas no art. 20, § 5º, inciso I, da Resolução CD/FNDE 7/2012. Nesse caso, ele poderia coletar a documentação necessária ou, no mínimo, receber alguma declaração das UEx de que a documentação havia sido entregue à gestão anterior, o que poderia comprovar suas alegações.
32.	A mera alegação de que a gestão anterior recebeu os documentos não é suficiente para isentá-lo de sua responsabilidade, portanto propõe-se sua responsabilização pela não demonstração da boa e regular aplicação dos recursos repassados às UEx do município de Pirapemas/MA no âmbito do PDDE/2012.
33.	Quanto ao Sr. Eliseu Barroso de Carvalho Moura, sua responsabilização apenas ocorreria se tivesse sido comprovado que ele recebeu a documentação por parte das UEx sem disponibilizá-la ao seu sucessor, o que não se observa nos presentes autos, razão pela qual será proposto que ele seja excluído da relação processual.
34.	Assim, como não há elementos para que se possa efetivamente aferir e reconhecer a ocorrência de boa-fé na conduta do Sr. Iomar Salvador Melo Martins, pode este Tribunal, desde logo, proferir o julgamento de mérito pela irregularidade das contas, conforme os termos do art. 202, §§ 2º e 6º, do Regimento Interno do TCU, condenando-se o responsável ao débito apurado e aplicando-lhe a multa prevista no art. 57 da Lei 8.443/1992.
Cumulatividade de multas 
35.	Quanto à possibilidade de aplicação cumulativa das multas dos arts. 57 e 58, inciso I, da Lei 8.443/1992, ainda que seja adequada a realização de citação e audiência do responsável, por força do disposto no art. 209, § 4º, do Regimento Interno do TCU, o Tribunal reconhece que existe relação de subordinação entre as condutas de 'não comprovação da aplicação dos recursos' e de 'omissão na prestação de contas', sendo a primeira consequência da segunda, o que enseja, na verificação das duas irregularidades, a aplicação da multa do art. 57, com o afastamento da multa do art. 58, inciso I, em atenção ao princípio da absorção (Acórdão 9579/2015-TCU-Segunda Câmara, Relator Min. Vital do Rêgo; Acórdão 2469/2019-TCU-Primeira Câmara, Relator Min. Augusto Sherman) .
36.	Conforme leciona Cezar Bitencourt (Tratado de Direito Penal: parte geral - 8ª Edição - São Paulo: Saraiva, 2003. Pg. 565) , na absorção, ' (...) a pena do delito mais grave absorve a pena do delito menos grave, que deve ser desprezada'. No caso concreto, a 'omissão no dever de prestar contas', embora seja uma irregularidade autônoma, funciona como fase ou meio para a consecução da 'não comprovação da aplicação dos recursos', havendo clara relação de interdependência entre essas condutas. Dessa forma, recaindo as duas ocorrências num mesmo gestor, deve prevalecer a pena do delito mais grave, qual seja, a multa do art. 57 da Lei 8.443/1992.
37.	Cumpre observar, ainda, que a conduta do responsável, consistente na irregularidade 'não comprovação da boa e regular aplicação dos recursos federais repassados em face da omissão no dever de prestar contas', configura violação não só às regras legais, mas também aos princípios basilares da administração pública, eis que, em última análise, ocorre o comprometimento da necessária satisfação à sociedade sobre o efetivo emprego dos recursos públicos postos à disposição da municipalidade, por força do instrumento de repasse em questão.
38.	Nesses casos, em que fica evidente a falta de transparência e lisura, não há como afastar as suspeitas sempre presentes de que a totalidade dos recursos públicos federais, transferida ao município, tenha sido integralmente desviada em prol de gestor ímprobo ou de pessoas por ele determinadas, a revelar grave inobservância de dever de cuidado no trato com a coisa pública, isto é, ato praticado com culpa grave, pois, na espécie, a conduta do responsável se distancia daquela que seria esperada de um administrador público minimante diligente, num claro exemplo de erro grosseiro a que alude o art. 28 do Decreto-lei 4.657/1942 (Lei de Introdução às Normas do Direito Brasileiro) , incluído pela Lei 13.655/2018 (Acórdão 1689/2019-TCU-Plenário, Relator Min. Augusto Nardes; Acórdão 2924/2018-TCU-Plenário, Relator Min. José Mucio Monteiro; Acórdão 2391/2018-TCU-Plenário, Relator Min. Benjamin Zymler) . 
CONCLUSÃO
39.	A partir dos elementos constantes dos autos, foi possível verificar que a prestação de contas dos recursos repassados ao município de Pirapemas/MA, no âmbito do Programa Dinheiro Direto na Escola (PDDE/2012) , deveria ter ocorrido na gestão do Sr. Iomar Salvador Melo Martins, prefeito de Pirapemas/MA nas gestões 2013-2016 e 2017-2020, mas este não o fez.
40.	Diante da rejeição da defesa do Sr. Iomar Salvador Melo Martins e inexistindo nos autos elementos que permitam concluir pela ocorrência de boa-fé ou de outros excludentes de culpabilidade em sua conduta, propõe-se que suas contas sejam julgadas irregulares e que o responsável seja condenado em débito.
41.	Vale ressaltar que a jurisprudência pacífica nesta Corte é no sentido da imprescritibilidade das ações de ressarcimento ao erário (Súmula-TCU 282) . Dessa forma, identificado dano ao erário, deve-se instaurar e julgar o processo de tomada de contas especial para responsabilizar seus agentes causadores, respeitando o direito ao contraditório e à ampla defesa, independentemente de quando ocorreram os atos impugnados.
42.	No que diz respeito à pretensão punitiva do TCU, conforme Acórdão 1441/2016-TCU-Plenário, que uniformizou a jurisprudência acerca dessa questão, há a subordinação ao prazo geral de prescrição indicado no art. 205 do Código Civil, que é de dez anos, contado da data de ocorrência da irregularidade sancionada, nos termos do art. 189 do Código Civil, sendo este prazo interrompido pelo ato que ordenar a citação, a audiência ou a oitiva do responsável. Conforme o mesmo acórdão, a ocorrência dessa espécie de prescrição será aferida, independentemente de alegação da parte, em cada processo no qual haja intenção de aplicação das sanções previstas na Lei 8.443/1992.
43.	Considerando que o ato imputado foi a omissão no dever de prestar contas, o início da contagem do prazo prescricional deve coincidir com o final do prazo fixado para apresentação da prestação de contas que, no presente caso, ocorreu em 30/4/2013 (PDDE/2012) . Sendo assim, em razão de não ter transcorrido mais de dez anos entre essa data e a data que ordenou a citação (22/11/2018 - peça 36) , constata-se que não ocorreu a prescrição da pretensão punitiva.
44.	Por fim, será proposto que o Sr. Eliseu Barroso de Carvalho Moura, prefeito municipal de Pirapemas/MA na gestão 2009-2012, seja excluído da relação processual, em razão de não haver elementos nos autos que demonstrem sua participação nas irregularidades constatadas.
PROPOSTA DE ENCAMINHAMENTO
45.	Diante do exposto, submetem-se os autos à consideração superior, propondo ao Tribunal:
a) excluir da relação processual o Sr. Eliseu Barroso de Carvalho Moura (CPF XXX.829.413-XX) , prefeito municipal de Pirapemas/MA na gestão 2009-2012;
b) rejeitar as alegações de defesa apresentadas pelo Sr. Iomar Salvador Melo Martins (CPF XXX.466.993-XX) , prefeito municipal de Pirapemas/MA nas gestões 2013-2016 e 2017-2020;
c) julgar irregulares as contas do Sr. Iomar Salvador Melo Martins (CPF XXX.466.993-XX) , prefeito municipal de Pirapemas/MA nas gestões 2013-2016 e 2017-2020, com fundamento nos arts. 1º, inciso I, 16, inciso III, alínea 'a' e 'c', 19, caput, e 23, inciso III, da Lei 8.443/1992, c/c os arts. 1º, inciso I, 209, inciso  e III, 210 e 214, inciso III, do Regimento Interno do TCU, condenando-o ao pagamento da importância a seguir especificada e fixando-lhe o prazo de quinze dias, para que comprove, perante este Tribunal, em respeito art. 214, inciso III, alínea 'a', do Regimento Interno do TCU, o recolhimento da dívida aos cofres do Fundo Nacional de Desenvolvimento da Educação, atualizada monetariamente e acrescida de juros de mora, calculados a partir da data indicada até a data do efetivo recolhimento e com o abatimento de valores acaso já satisfeitos, nos termos da legislação vigente:
	Data de ocorrência
	Valor histórico (R$) 

	3/5/2012
	10.506,90

	25/5/2012
	14.457,20

	22/6/2012
	7.577,80

	13/7/2012
	5.967,00

	31/7/2012
	8.876,40

	14/8/2012
	870,00

	15/8/2012
	11.472,60

	16/8/2012
	522,00

	30/8/2012
	10.000,00

	31/8/2012
	4.038,60

	3/9/2012
	15.105,00

	26/9/2012
	734,00

	28/9/2012
	3.810,70

	1/10/2012
	6.837,20

	19/10/2012
	23.200,00

	22/10/2012
	6.041,10

	25/10/2012
	34.800,00

	29/10/2012
	11.363,50

Valor atualizado do débito (com juros) em 27/10/2021: R$ 306.339,39.
	d) aplicar ao Sr. Iomar Salvador Melo Martins (CPF XXX.466.993-XX) , prefeito municipal de Pirapemas/MA nas gestões 2013-2016 e 2017-2020, a multa prevista no art. 57 da Lei 8.443/1992 c/c o art. 267 do Regimento Interno do TCU, fixando-lhe o prazo de quinze dias, a contar da notificação, para que comprove, perante o Tribunal (art. 214, III, alínea 'a', do Regimento Interno do TCU) , o recolhimento da dívida aos cofres do Tesouro Nacional, atualizada monetariamente desde a data do acórdão que vier a ser proferido por este Tribunal até a data do efetivo recolhimento, se paga após o vencimento, na forma da legislação em vigor;
	e) 	autorizar, desde logo, a cobrança judicial da dívida, caso não atendida a notificação, na forma do disposto no art. 28, inciso II, da Lei 8.443/1992;
	f) autorizar também, desde logo, se requerido, com fundamento no art. 26 da Lei 8.443/1992, c/c o art. 217, §§ 1º e 2º, do Regimento Interno do TCU, o parcelamento das dívidas em até 36 parcelas, incidindo, sobre cada parcela, corrigida monetariamente, os correspondentes acréscimos legais, fixando-lhe o prazo de quinze dias, a contar do recebimento da notificação, para comprovar, perante o Tribunal, o recolhimento da primeira parcela, e de trinta dias, a contar da parcela anterior, para comprovar os recolhimentos das demais parcelas, devendo incidir, sobre cada valor mensal, atualizado monetariamente, os juros de mora devidos, no caso do débito, na forma prevista na legislação em vigor, alertando o responsável de que a falta de comprovação do recolhimento de qualquer parcela importará o vencimento antecipado do saldo devedor, nos termos do art. 217, § 2º, do Regimento Interno deste Tribunal; 
	g) esclarecer ao Sr. Iomar Salvador Melo Martins (CPF XXX.466.993-XX) , prefeito municipal de Pirapemas/MA nas gestões 2013-2016 e 2017-2020, que, caso se demonstre, por via recursal, a correta aplicação dos recursos, mas não se justifique a omissão da prestação de contas, o débito poderá ser afastado, mas permanecerá a irregularidade das contas, dando-se ensejo à aplicação da multa prevista no art. 58, inciso I, da Lei 8.443/1992;
	h) enviar cópia do acórdão a ser prolatado à Procuradoria da República no Estado do Maranhão, nos termos do art. 16, § 3º, da Lei 8.443/1992, c/c o art. 209, § 7º, do Regimento Interno do TCU, para adoção das medidas cabíveis; e
	i) enviar cópia do acórdão que vier a ser proferido ao Fundo Nacional de Desenvolvimento da Educação e aos responsáveis, para ciência;
	j) informar à Procuradoria da República no Estado do Maranhão, ao Fundo Nacional de Desenvolvimento da Educação e aos responsáveis que a presente deliberação, acompanhada do relatório e do voto que a fundamentam, está disponível para consulta no endereço www.tcu.gov.br/acordaos, além de esclarecer que, caso requerido, o TCU poderá fornecer sem custos as correspondentes cópias, de forma impressa; e
	k) informar à Procuradoria da República no Estado do Maranhão que, nos termos do art. 62, parágrafo único, da Resolução TCU 259/2014, os procuradores e membros do Ministério Público credenciados nesta Corte podem acessar os presentes autos de forma eletrônica e automática, ressalvados apenas os casos de eventuais peças classificadas como sigilosas, as quais requerem solicitação formal."
2.		Enfim, o Parecer do MP/TCU (peça 99) :
"Acompanhamos a proposta de mérito da Secex/TCE de julgamento pela irregularidade das contas, com imputação de débito e aplicação de multa relativamente ao Sr. Iomar Salvador Melo Martins, prefeito municipal de Pirapemas/MA, gestor a quem competia a apresentação das contas relativas aos recursos recebidos por força do Programa Dinheiro Direto na Escola (PDDE) , no exercício de 2012.
A diligência efetuada na busca da verdade material não logrou êxito na obtenção de documentos que poderiam favorecer o referido agente, remanescendo assim a ausência de comprovação da aplicação dos referidos valores, bem como a percepção de que o gestor não adotou as medidas previstas no art. 20, § 5º, inciso I, da Resolução CD/FNDE 7/2012.
Com esses breves registros, aquiescemos à proposta da unidade técnica."
	É o Relatório.

José Alberto Santos Penha (7221/OAB-MA), representando Iomar Salvador Melo Martins.

Procurador Marinus Eduardo De Vries Marsico.

TOMADA DE CONTAS ESPECIAL. PDDE. OMISSÃO. CITAÇÃO. AUSÊNCIA DE ADOÇÃO DE PROVIDÊNCIAS ADMINISTRATIVAS PELO PREFEITO SUCESSOR. REJEIÇÃO DAS ALEGAÇÕES DE DEFESA. CONTAS IRREGULARES. DÉBITO. MULTA.

TOMADA DE CONTAS ESPECIAL (TCE)

Secretaria de Controle Externo de Tomada de Contas Especial (SecexTCE).

Em exame Tomada de Contas Especial instaurada pelo Fundo Nacional de Desenvolvimento da Educação - FNDE, em razão da omissão no dever de prestar contas do Programa Dinheiro Direto na Escola - PDDE, relativas aos recursos transferidos no exercício 2012 ao Município de Pirapemas/MA.
À conta do referido Programa, entre maio e outubro de 2012, o FNDE efetuou repasses a diversas Unidade Executoras (UEx) do Município de Pirapemas/MA, os quais perfazem a monta de R$ 176.180,00 em valores históricos (peças 6 e 7; peça 16, pp. 1-2) .
Ainda na fase interna do presente feito, a omissão em epígrafe foi objeto de notificação ao Sr. Eliseu Barroso de Carvalho Moura, ex-Prefeito - gestão 2009-2012 (peça 3, p. 5) e ao Sr. Iomar Salvador Melo Martins, Prefeito nas gestões 2013-2016 e 2017-2020 (peça 3, pp. 1-2; peça 5) . 
Já no âmbito desta Corte, o exame inicial promovido pela unidade técnica resultou na citação do Prefeito antecessor, Sr. Eliseu Barroso de Carvalho Moura (gestão 2009-2012) - peça 28, e na audiência do Prefeito sucessor, Sr. Iomar Salvador Melo Martins, em razão do "não cumprimento do prazo originalmente estipulado para prestação de contas" (peça 27) . 
Naquela oportunidade, a SecexTCE havia considerado que, como a gestão dos recursos ocorreu durante a gestão do Sr. Eliseu Barroso de Carvalho Moura, enquanto o prazo final para apresentação das contas recaiu na gestão do Prefeito sucessor, este não deveria ser citado em relação à "não comprovação da boa e regular aplicação dos recursos" (peça 24) , mas apenas ouvido em audiência quanto ao "não cumprimento do prazo" (peça 27) .
Após efetivadas as comunicações e recebida a primeira manifestação do Sr. Iomar Salvador Melo Martins (peça 30) , a unidade técnica lançou nova instrução aos autos, reformulando sua proposta de citação (peça 34, p. 8) , passando a aplicar o paradigma constante do Acórdão 6744/2018-TCU-Primeira Câmara (de minha relatoria) , que estabelece a responsabilidade do prefeito em cujo mandato deveria ter ocorrido a análise, a consolidação e o encaminhamento das prestações de contas das unidades executoras ao FNDE, nestes casos.
Mediante delegação de competência deste Relator, a SecexTCE promoveu a citação do Sr. Iomar Salvador Melo Martins (peças 37-38) em relação à "não comprovação da boa e regular aplicação dos recursos em razão da omissão no dever de prestar contas", tendo o responsável apresentado alegações de defesa à peça 42.
Após exame dos argumentos do responsável e demais elementos dos autos, a unidade técnica havia proposto (peça 43) , com a chancela do Parquet especializado (peça 46) , rejeitar as alegações de defesa, julgar irregulares as presentes contas, condenar o Sr. Iomar Salvador Melo Martins à integralidade do débito apurado e aplicar-lhe a multa legal.
Por meio do Despacho de peça 47, deixei de acolher, naquele momento, o referido encaminhamento, determinando-se a realização de diligência com objetivo de perquirir, de modo mais aprofundado, a responsabilidade pelo mencionado prejuízo, buscando-se identificar eventual apresentação de documentação pelas Unidades Executoras referentes ao PDDE/2012 ou medidas eventualmente adotadas em cumprimento ao disposto no art. 20, §5º, inciso I, da Resolução CD-FNDE 7/2012, que prevê que na hipótese de a prestação de contas da UEx não ser apresentada até 31/12/2012, em síntese, a EEx estabelecerá o prazo máximo de trinta dias para sua apresentação, regularização ou devolução dos recursos recebidos ou impugnados, sob pena de bloqueio de futuros repasses financeiros. Em acréscimo, determinei a realização de nova citação do Sr. Eliseu Barroso de Carvalho Moura, tendo em vista a tentativa infrutífera de entrega do expediente anterior (peça 28) , visto que no respectivo Aviso de Recebimento consta a informação de "não procurado" (peça 31) , sem que tenha havido outras tentativas de citação pela via postal ou mediante edital. 
Tendo sido realizadas novas tentativas de citação do Sr. Eliseu Barroso de Carvalho Moura e diligências à Prefeitura de Pirapemas/MA, o Município apresentou resposta à diligência (peças 93-94) , enquanto o Sr. Eliseu Barroso de Carvalho Moura permaneceu silente, embora validamente notificado, inclusive mediante a via editalícia (peça 89) .
Na derradeira instrução técnica, a SecexTCE propõe o julgamento pela irregularidade das contas, com imputação de débito e aplicação de multa relativamente ao Sr. Iomar Salvador Melo Martins, Prefeito Municipal de Pirapemas/MA nas gestões 2013-2016 e 2017-2020. A seu turno, a unidade técnica propõe excluir da relação processual o Sr. Eliseu Barroso de Carvalho Moura, Municipal de Pirapemas/MA na gestão 2009-2012.
O MP/TCU aquiesceu à proposta instrutória, registrando em suma que a "diligência efetuada na busca da verdade material não logrou êxito na obtenção de documentos que poderiam favorecer o referido agente, remanescendo assim a ausência de comprovação da aplicação dos referidos valores, bem como a percepção de que o gestor não adotou as medidas previstas no art. 20, § 5º, inciso I, da Resolução CD/FNDE 7/2012" (peça 99) . 
Acolho a mencionada proposta, incorporando as respectivas análises (peças 43 e 96) às minhas razões de decidir, sem prejuízo das considerações que se seguem. 
Nos termos do art. 20, inciso I, da Resolução CD/FNDE 7/2012, a prestação de contas das escolas recebedoras dos recursos (Unidades Executoras - UEx) para a Prefeitura (EEx) deveria ocorrer até 31/12/2012. A Prefeitura, na qualidade de entidade executora (EEx) , por sua vez, deveria analisar e consolidar as prestações de contas recebidas das UEx, tendo até 30/4/2013 para prestar contas ao FNDE, conforme estabelecido pelo art. 20, inciso III e §1º da aludida norma. Registro que o prazo inicial expirava em 28/2/2013, tendo sido prorrogado excepcionalmente por meio da Resolução CD/FNDE 5, de 7/3/2013.
Nesta esteira, observa-se que o prazo para consolidação e prestação de contas dos valores repassados às UEx recaiu na gestão do Sr. Iomar Salvador Melo Martins, a quem cabia: (i) a análise, a consolidação e o encaminhamento das prestações de contas das unidades executoras ao FNDE; ou (ii) em caso de descumprimento pelas UEx, adotar as medidas previstas no art. 20, §5º, inciso I, e §6º da Resolução CD-FNDE 7/2012. 
Na tentativa de afastar sua responsabilidade, o sucessor alega que a gestão anterior teria deixado "a administração municipal em um verdadeiro limbo, sem documentação, sem acervo, sem qualquer informação mínima quanto aos recursos recebidos durante sua gestão" (peça 42, p. 2) , motivo pelo qual o município teria ingressado com ação por improbidade administrativa (peça 42, pp. 5-21) e representação criminal (peça 42, pp. 22-33) em face do ex-gestor, ambos os feitos apresentados perante a Justiça Estadual do Maranhão. 
Ocorre que, mesmo após as diligências efetivadas, não restou comprovado que a gestão municipal anterior efetivamente recebeu a documentação por parte das UEx, incidindo o disposto no art. 20, §5º, inciso I, da Resolução CD-FNDE 7/2012. Em outras palavras, a par do manejo das ações judiciais, não há qualquer evidência de que a documentação relacionada ao PDDE fora entregue ou estivesse sendo custodiada pela Prefeitura ao final da gestão 2009-2012, o que vai de encontro ao cerne da alegação do Sr. Iomar Salvador Melo Martins.
Isto porque, além da inexistência de tal evidência na defesa apresentada, em resposta à diligência, a Prefeitura não se manifestou a respeito das medidas adotadas em cumprimento ao disposto no art. 20, § 5º, inciso I, da Resolução CD/FNDE 7/2012 (peças 93-94) , não tendo sido apresentada nenhuma comprovação de que a gestão do Sr. Eliseu Barroso de Carvalho Moura tenha efetivamente recebido a documentação das UEx.
Em síntese, a alegação desacompanhada de evidências de que a gestão anterior recebeu os documentos não é suficiente para elidir a responsabilidade do Sr. Iomar Salvador Melo Martins, gestor a quem competia a apresentação das contas relativas aos recursos recebidos por força do Programa Dinheiro Direto na Escola (PDDE) , no exercício de 2012, razão pela qual acolho a proposta uníssona nos autos de condenação ao ressarcimento dos recursos repassados às UEx do Município de Pirapemas/MA no âmbito do PDDE/2012.
Em acréscimo ao exame instrutório, registro que o precedente judicial mencionado na defesa do responsável (peça 42, pp. 2-3) , ao consagrar o princípio da intranscendência subjetiva, impede que o ente subnacional fosse afetado com a suspensão de repasses federais diante da comprovação das providências tomadas pelo gestor sucessor para regularização da situação, inobstante não seja obstáculo para que esta Corte atribua as responsabilidades aos gestores pelo descumprimento da legislação aplicável.
Quanto ao Sr. Eliseu Barroso de Carvalho Moura, sua responsabilização ocorreria se houvesse fundados indícios de que sua gestão recebeu a documentação por parte das UEx sem disponibilizá-la ao seu sucessor, o que não se observa nos presentes autos, razão pela qual acolho, a despeito da revelia, a proposta instrutória de sua exclusão da presente relação processual. 
Por fim, destaco que deixo de carrear para a minuta de acórdão tão-somente a proposição instrutória de autorizar-se, desde já, o parcelamento das dívidas imputadas, tendo em vista entender tratar-se de providência que somente deve ser adotada em face de solicitação do interessado. 
	Ante o exposto, manifesto-me por que o Tribunal aprove o Acórdão que ora submeto à deliberação deste Colegiado.
TCU, Sala das Sessões, em 22 de março de 2022.
AUGUSTO SHERMAN CAVALCANTI 
Relator